臺灣臺北地方法院民事判決　　　　　 　95年度訴字第10035號
原　　　告
即反訴被告　乙○○
訴訟代理人　劉炳烽律師
被　　　告
即反訴原告　甲○○
訴訟代理人　謝秉原律師
被　　　告　戊○○
　　　　　　丁○○
　　　　　　丙○○
上列當事人間請求返還土地等事件，本院於民國96年3月5日言詞
辯論終結，判決如下：
    主  文
原告之訴及假執行之聲請均駁回。
訴訟費用由原告負擔。
反訴駁回。
反訴訴訟費用由反訴原告負擔。
    事實及理由
一原告起訴時僅列甲○○為被告，嗣於本院審理中追加戊○○、
  丁○○、丙○○為被告，經核原告追加之新訴，與舊訴請求之
  基礎事實同一，與民事訴訟法第255條第1項第2 款之規定相符
  ，應予准許。
二被告甲○○於言詞辯論終結前，以與本訴防禦方法相牽連之訴
  訟標的對原告提起反訴，核與民事訴訟法第260 條之規定相符
  ，亦應准許。
三被告戊○○、丁○○、丙○○經合法通知，未於最後言詞辯論
  期日到場，核無民事訴訟法第386 條各款所列情形，爰依原告
  之聲請，由其一造辯論而為判決。
四本訴部分兩造之聲明及陳述：
  (一)原告起訴主張：
    1.坐落於台北市○○區○○段二小段第413 號土地（下稱系
      爭土地），原為原告、被告甲○○、原告與甲○○之父丁
      洪義、原告與甲○○同母異父姊姊王陳玉燕4 人共有，持
      分各為四分之一。嗣丁洪義於民國86年12月28日死亡，其
      對該土地之四分之一持分由原告及甲○○繼承。而上開土
      地上建有門牌號碼為台北市○○區○○路180巷50號之4層
      樓建物（下稱系爭建物），係丁洪義生前所蓋，丁洪義過
      世後該建物依法應由原告與甲○○共同繼承。惟甲○○及
      其子女即被告戊○○、丁○○、丙○○擅自占用系爭土地
      及建物之全部，未得其他土地共有人亦未得建物共有人原
      告之同意，原告自得依據民法第767條、第821條規定，先
      位請求彼等將系爭土地及建物返還予其他共有人。如鈞院
      認系爭建物為甲○○出資興建，為伊所有，然該建物坐落
      於系爭土地上未得其他共有人同意，原告亦有權依前開法
      條規定，備位請求甲○○將該建物拆除，並請求被告四人
      將系爭土地返還予原告及其他共有人。
    2.被告4 人共同無權占用系爭土地及建物，侵害原告之所有
      權，並因此受有相當於租金之利益，原告自得請求彼等給
      付自其提起本件訴訟5 年前起至返還系爭土地之日止，相
      當於租金之不當得利。查系爭土地位於台北市○○區○○
      路，該地段交通便利且商業繁榮，原告依土地法第97條規
      定，按系爭土地申報總價年息百分之10計算相當於租金之
      不當得利，應屬合理。系爭土地自90年6 月迄今公告地價
      均為新臺幣（下同）46,300元，申報地價為公告地價之80
      ﹪即37,040元，基此計算，系爭土地之年租金為 111,120
      元（37,040×30×10﹪＝111,120 ），原告就系爭土地之
      持分為八分之三，則自90年6月23日至95年6月22日被告應
      給付原告之不當得利數額應為208,350元（111,120×3/8
      ×5＝208,350），自起訴之日即95年6 月23日起至被告返
      還土地之日止，彼等應按月給付原告3,473元（111,120÷
      12×3/8＝3,473）。
    3.先位聲明為：
      被告甲○○、戊○○、丁○○、丙○○應將坐於台北市
        信義區○○段○○段第413 號土地，及其上建物即門牌
        號碼為台北市○○路180 巷50號全部建物返還予原告及
        其他共有人全體。
      被告甲○○、戊○○、丁○○、丙○○應連帶給付原告
        208,350元，及自95年6月23日起至清償日止，按年息百
        分之5計算之利息。
      被告應自95年6 月23日起至實際返還系爭土地予原告及
        其他共有人全體之日止，每月連帶給付原告3,473元。
      願供擔保請准宣告假執行。
    4.備位聲明為：
      被告甲○○就坐落台北市○○區○○段二小段第413 號
        土地上門牌為台北市○○區○○路180 巷50號全部建物
        應加以拆除。
      被告甲○○、戊○○、丁○○、丙○○應將台北市○○
        區○○段二小段第413 號土地返還予原告及其他共有人
        全體。
      被告甲○○、戊○○、丁○○、丙○○應連帶給付原告
        208,350元，及自95年6月23日起至清償日止，按年息百
        分之5計算之利息。
      被告應自95年6 月23日起至實際返還系爭土地予原告及
        其他共有人全體之日止，每月連帶給付原告3,473 元。
      願供擔保請准宣告假執行。
  (二)被告甲○○則抗辯：
    1.丁洪義48年間購買門牌號碼為台北市○○路180 巷50號房
      屋，該屋未經保存登記，嗣以伊母丁林英名義繳納房屋稅
      。該屋坐落基地（即系爭土地）之所有權人原為台北市政
      府，68年5 月間台北市政府決定出售該土地，並以房屋稅
      納稅人為該土地之承購人，斯時丁林英臥病在床，並無資
      力購置系爭土地，系爭土地價款163,500元乃由伊分7年14
      期逐筆繳納完畢，丁林英則於74年4月1日即過世。前開土
      地價金繳清後因名義承購人仍為丁林英，伊雖有機會向台
      北市政府變更土地購買權人，但認為一家人不必分這麼清
      楚，亦未思及日後將因此筆土地發生紛爭，乃將系爭土地
      所有權登記於伊、原告、丁洪義、王陳玉燕名下，應有部
      分各四分之一，然系爭土地既為伊出資購置，伊方為該地
      之真正所有權人。
    2.丁洪義所購置之門牌號碼台北市○○路180 巷50號房屋因
      年久失修，伊於82年間出資將該屋拆除並在原地重建系爭
      建物，系爭建物實為伊所有，並非丁洪義之遺產，伊自有
      權占有、使用該建物之全部。況伊為該建物坐落基地之真
      正所有權人，該建物坐落於系爭土地上並非無權占用，原
      告無權請求伊拆屋還地，亦無權請求伊給付相當於租金之
      不當得利。
    3.縱認系爭建物為丁洪義所建，該建物為丁洪義之遺產，應
      由伊與原告共同繼承，為伊與原告公同共有。伊既為公同
      共有人，自得就公同共有物為使用，原告請求伊給付相當
      租金之不當得利，於法未合。
    4.聲明為：
      原告之訴及假執行之聲請均駁回。
      如受不利判決，願供擔保願請准宣告免為假執行。
  (三)被告丙○○、戊○○、丁○○則抗辯：
    1.本件同意建屋之共有人超過半數，而其應有部分合計亦超
      過半數，依土地法第34條之1第1項規定，被告甲○○在系
      爭土地上建屋之行為合法，原告無權請求拆屋。
    2.系爭建物所在位置，非如原告所稱係交通便利、人口、商
      業繁榮之地，如以申報總地價年息百分之10計算相當於租
      金之不當得利，恐嫌過高亦有不當。
    3.聲明為：
      原告之訴及假執行之聲請均駁回。
      如受不利判決，願供擔保願請准宣告免為假執行。
五反訴部分兩造之聲明及陳述：
  (一)反訴原告主張：
    1.系爭土地為其出資購置，囿於台北市政府之土地承購及轉
      讓作業程序，乃借丁林英之名義為土地購買權人，實則其
      方為此土地之實際所有權人。反訴被告僅因繼承關係取得
      系爭土地應有部分四分之一及與反訴原告共有系爭土地應
      有部分四分之一，爰以反訴起訴狀之送達為終止其與反訴
      被告間借名登記契約之意思表示，該借名登記契約既經終
      止，反訴被告即應依民法第263條、第259條規定回復原狀
      ，將伊對系爭土地所有權之移轉登記塗銷。
    2.聲明為：
      反訴被告應將坐落台北市○○區○○段二小段第413 號土
      地，權利範圍四分之一所有權登記及與反訴被告甲○○共
      有之權利範圍四分之一所有權登記塗銷，並回復登記為反
      訴原告所有。
  (二)反訴被告則抗辯：
    1.依土地法第43條規定，系爭土地既登記為伊、丁洪義、王
      陳玉燕及反訴原告四人共有，反訴原告自應受拘束，無權
      請求伊塗銷所有權移轉登記。
    2.聲明為：反訴原告之訴駁回。
六兩造不爭執之事項：
  (一)原告與被告甲○○為姊妹，其等之父母丁洪義、丁林英分別
    於86年12月28日、74年4月1日過世，王陳玉燕為其等同母異
    父之姊。
  (二)系爭建物為四層樓房屋，未經保存登記，為82年間在系爭土
    地上原址重建，現由被告4 人占有使用。重建前同門牌之房
    屋原以丁林英為房屋稅納稅人，台北市政府出售系爭土地時
    ，以丁林英為承購人，土地價款163,500元分7年14期繳納，
    價金繳清時丁林英已過世，台北市政府乃將該土地所有權以
    買賣為名，移轉登記予丁林英之繼承人原告、甲○○、丁洪
    義、王陳玉燕，彼4 人應有部分各為四分之一。丁洪義死亡
    後，其所有之應有部分四分之一由原告、甲○○因繼承而公
    同共有。
七兩造爭執要旨：
  (一)系爭土地及建物各為何人所有？
  (二)被告占有使用系爭土地及建物，是否構成不當得利？
八本院之判斷：
  (一)本訴部分：
    1.系爭土地為原告、甲○○與王陳玉燕共有：
      被告甲○○陳稱：系爭土地為68年間以丁林英為承購人
        向台北市政府承購，價金分7 年繳清，繳清價金後丁林
        英已過世，台北市政府嗣將該土地所有權以買賣為名，
        移轉登記予丁林英之繼承人（即原告、被告甲○○、丁
        洪義、王陳玉燕）4 人，應有部分各四分之一；丁洪義
        死亡後，其應有部分由原告與伊因繼承而公同共有等情
        ，核與卷附之土地登記謄本、臺北市政府財政局公函、
        臺北市政府出售市有土地分期付款契約書、土地登記申
        請書等文件及證人王陳玉燕所述相符，且為原告所不爭
        ，應可信實，可知系爭土地現為原告、甲○○與王陳玉
        燕共有。
      被告甲○○雖辯稱：系爭土地之價金全數由其繳納，其
        方為該土地之真正所有權人云云。惟查：
        (1)土地買賣價金由第三人支付之原因甚夥，有可能係出
          資者對買受人為贈與，亦有可能係買受人與出資人間
          締有消費借貸契約，約定由貸與人將借貸款項直接給
          付出賣人以為消費借貸款之交付。除非甲○○能證明
          伊與丁林英間有借名登記之約定（即由丁林英具名與
          台北市政府締結買賣契約並受讓系爭土地之所有權，
          價金由甲○○支付，丁林英另負有將土地所有權移轉
          登記予甲○○之義務），因該借名登記契約嗣由丁林
          英之繼承人繼承，甲○○方有權對丁林英之繼承人主
          張伊方為系爭土地之真正所有權人，否則，徒以丁禾
          溱出資繳清系爭土地價金之單純事實，尚不足以認定
          對丁林英之繼承人而言，甲○○實為系爭土地之真正
          所有權人。
        (2)系爭土地之價金係由甲○○出資繳納，業據證人王陳
          玉燕到庭證述明確（本院95年11月27日言詞辯論筆錄
          參照），應可採信。而對購置系爭土地之經過，丁禾
          溱自稱：「系爭房子是48年購買的，當時均無房屋權
          狀及土地權狀，68年向市政府承購房屋坐落的基地，
          爸爸那時候沒有錢，我們以分7 年、14期的方式分期
          繳貸款，貸款都是我在付」等語，並未言及當初伊出
          資繳納土地價金，係本於與丁林英間借名登記契約之
          約定，伊與丁林英間是否果有借名登記契約存在，已
          有可疑。
        (3)況甲○○復自稱：丁林英64年間即因三度中風臥病在
          床，無工作能力，丁洪義68年間退休，69年伊出嫁，
          與夫搬回娘家居住，與父母及原告共同生活；嗣原告
          出嫁前，伊要原告之未婚夫給丁洪義100,000 元聘金
          ，以後父母由伊負責照顧，原告出嫁後由伊留在娘家
          照顧父母等語（本院95年11月27日言詞辯論筆錄參照
          ），可知於68年間購置系爭土地時，伊父母已分別因
          病或屆齡退休而無收入，斯時原告與甲○○均與父母
          共同居住，為同居共財之家屬關係，則斯時究係何人
          決意以無資力之丁林英名義向台北市政府承購系爭土
          地，實有不明，要難遽認當時甲○○與丁林英有借名
          登記之約定。又甲○○於原告出嫁後，自願獨力承擔
          扶養父母之義務，則伊於68至75年間出資繳付系爭土
          地之價金，究係基於個人置產之目的，抑或履行伊對
          父母之扶養義務（因伊母無資力繳納價金）而為，亦
          有疑義。
        (4)再者，甲○○另稱：86年丁洪義過世前曾表示欲將其
          就系爭土地之四分之一持分，過戶予甲○○從母姓之
          幼女等語，足證就丁洪義之認知，其對系爭土地確有
          四分之一持分，益證甲○○出資繳納系爭土地之價金
          ，並非基於與丁林英借名登記之約定。
        (5)綜合上開事證，甲○○實未能證明伊出資繳納系爭土
          地之價金，係基於與丁林英間借名登記契約之約定，
          伊以前開情詞置辯，即難認有理。
    2.系爭建物為甲○○所有：
      門牌號碼台北市○○路180 巷50號房屋原為二層樓加強
        磚造建築物，為原告與甲○○之父母所有，該屋於82年
        前後拆除，原地重建，新屋（即系爭建物）仍沿用原門
        牌等情，為兩造所同認，舊屋之所有權業因該屋拆除而
        告消滅，新落成之系爭建物未經保存登記，應由實際出
        資興建者原始取得該屋之所有權。
      原告雖主張系爭建物為丁洪義出資興建，惟為被告所否
        認，其對此並未能舉證證明之，所言要難遽信。而系爭
        建物應係甲○○出資興建，業經證人王陳玉燕及承攬該
        屋新建工程之黃有福到庭證述明確（本院95年11月27日
        言詞辯論筆錄參照），堪可信實，被告主張系爭建物為
        伊所有等語，應認有據。
    3.系爭建物坐落於系爭土地上，業經土地共有人之同意：
      系爭建物係於82年間在系爭土地上新建，斯時系爭土地由
      原告、甲○○、丁洪義、王陳玉燕共有，如前述。原告自
      承：其不知何人提議在系爭土地上改建房屋，但曾聽父親
      說房子要改建，房子改建好由丁洪義與甲○○一家人共同
      居住等語（本院95年11月27日言詞辯論筆錄參照），可知
      在系爭土地上興建系爭建物一事，原告於事前即已知悉，
      且無反對之表示，其臨訟方稱並未同意甲○○在系爭土地
      上興建系爭建物云云，難認屬實，並不足採。而丁洪義於
      系爭建物落成後與甲○○一家人共同居住其內，對在系爭
      土地上興建系爭建物一事，自屬知情並表同意。至王陳玉
      燕則稱：在系爭土地上改建系爭房屋之事其雖未參與，亦
      未出資，但知悉此事等語，由其對甲○○在系爭土地上興
      建系爭建物未曾表示反對之意以觀，可知其亦同意將共有
      土地交予甲○○建屋。甲○○使用系爭土地興建系爭建物
      ，既已得全體共有人同意，原告指稱伊無權占用系爭土地
      云云，即非有理。
    4.按所有人對於無權占有或侵奪其所有物者，得請求返還之
      ，對於妨害其所有權者，得請求除去之；無法律上之原因
      而受利益，致他人受損害者，應返還其利益，固為民法第
      767條、第179條所明定，惟系爭建物為甲○○所有，伊自
      有權占有使用該屋，原告先位主張該屋為其與甲○○公同
      共有，請求該屋之占有人即被告四人應將該屋返還予原告
      及共有人全體，並無理由，不應准許。又系爭建物坐落於
      系爭土地上，業得所有共有人同意，甲○○使用系爭土地
      建屋，即有法律上原因，原告備位主張甲○○無權占用系
      爭土地興建系爭房屋，應負拆屋還地及返還相當於租金之
      不當得利之責，乃請求被告甲○○應將系爭建物拆除，被
      告四人並應將系爭土地返還原告及全體共有人，均乏依據
      ，應予駁回。另被告四人因占有使用系爭房屋而使用系爭
      土地，因該屋坐落於系爭土地上有法律上原因，彼等使用
      該土地即非不當得利，故而，原告請求被告四人連帶給付
      相當於租金之不當得利208,350元，及自95年6月23日起至
      清償日止，按年息百分之5計算之利息，及自95年6月23日
      起至實際返還系爭土地予原告及其他共有人全體之日止，
      每月連帶給付3,473 元，亦無理由，不應准許。原告之訴
      既經駁回，其假執行之聲請即失所附麗，應併予駁回。
  (二)反訴部分：
    反訴原告係主張其與反訴被告就系爭土地有借名登記契約，
    爰以反訴狀繕本之送達為終止該借名登記契約之意思表示，
    並依民法第263條、第259條規定，請求反訴原告塗銷對系爭
    土地之所有權移轉登記。惟兩造間就系爭土地並無借名登記
    契約存在，如前述（詳見事實及理由欄八一1.），反訴原告
    前開主張要乏依據，不應准許。
  (三)本案事證已明，兩造其餘攻擊防禦方法及舉證，核與判決結
    果無影響，於茲不贅。
八訴訟費用負擔之依據：民事訴訟法第78條。
中　　華　　民　　國　　96　　年　　3 　　月　　19　　日
                  民事第六庭    法　官　陳婷玉
以上正本係照原本作成
如對本判決上訴，須於判決送達後20日內向本院提出上訴狀
中　　華　　民　　國　　96　　年　　3 　　月　　19　　日
                    　　　　　　書記官　詹雪娥
